【裁判字號】    91,上訴,3528
【裁判日期】    920325
【裁判案由】    偽造文書等
【裁判全文】
臺灣高等法院刑事判決                          九十一年度上訴字第三五二八號
    上  訴  人  臺灣臺北地方法院檢察署檢察官
    被      告  乙○○
右上訴人因被告偽造文書等案件，不服臺灣台北地方法院九十一年度訴字第八四八號
，中華民國九十一年十月十五日第一審判決 (起訴案號：臺灣臺北地方法院檢察署九
十一年度偵字第四０九七號)提起上訴，本院判決如左：
    主  文
上訴駁回。
    理  由
一公訴意旨略以：被告乙○○與甲○○係夫妻關係，意圖為自己不法之所有，於民國
  九十年四月間某日，在台北縣新店市○○街十六巷二十七號其住處內，趁甲○○熟
  睡之際竊取其
  七十三號之全國電子股份有限公司北新第二門市（下稱全國電子公司），冒用甲○
  ○之名義，分別在台灣協富信用卡股份有限公司（下稱協富公司）之信用卡申請書
  、全國電子公司分期繳款申請書之購貨持卡人欄內偽簽「甲○○」之署押並行使之
  （按全國電子公司為協富公司之信用卡特約消費商店，前揭信用卡及分期付款申請
  手續均在全國電子公司一併辦理），致協富公司及全國電子公司陷於錯誤，而由協
  富公司核發卡號0000000000000000號之信用卡，及由全國電子公
  司同意乙○○以該信用卡依分期付款方式購入價值新台幣（下同）三萬四千九百元
  之電腦乙部，足以生損害於甲○○，嗣經甲○○發現報警處理始悉上情。因認被告
  乙○○涉犯刑法第二百十六條、第二百十條行使偽造私文書、第三百三十九條詐欺
  等罪嫌云云（所涉刑法第三百二十條第一項竊盜罪部分，已經原審判決不受理確定
  ）。
二按犯罪事實應依證據認定之，無證據不得推定其犯罪事實，刑事訴訟法第一百五十
  四條定有明文。又認定不利於被告之事實，須依積極證據，苟積極證據不足為不利
  於被告事實之認定時，即應為有利被告之認定，更不必有何有利之證據，又事實之
  認定，應憑證據，如未能發現相當證據，或證據不足以證明，自不能以推測或擬制
  之方法，以為裁判基礎；另認定犯罪事實所憑之證據，雖不以直接證據為限，間接
  證據亦包括在內；然而無論直接或間接證據，其為訴訟上之證明，須於通常一般之
  人不致有所懷疑，而得確信其為真實之程度者，始得據為有罪之認定，倘其證明尚
  未達到此一程度，而有合理之懷疑存在時，即無從為有罪之認定，最高法院三十年
  上字第八一六號、四十年台上字第八六號、七十六年台上字第四九八六號分別著有
  判例可資參照。次按刑法第二百十條之偽造文書，以無制作權人冒用他人名義而制
  作該文書為要件之一，如行為人基於他人之授權委託，即不能謂無制作權，自不成
  立該條之罪，最高法院四十七年臺上字第二二六號亦著有判例。
三公訴人認被告乙○○涉有上開犯行，無非以被告於警詢中之自白、告訴人甲○○之
  指述、協富公司信用卡申請書影本、全國電子公司分期繳款申請書、統一發票影本
  及新店分局雙城派出所代保管條影本為其論據。惟訊據被告乙○○堅詞否認有何行
  使偽造私文書及詐欺之犯行，辯稱：伊固曾持告訴人甲○○之
  司為兒子李育偉購買電腦一部，並在店員推銷下以甲○○名義申請辦理協富公司之
  信用卡一張，惟伊始終認為甲○○已經同意為兒子購買電腦，伊並無不法之意思等
  語。經查：
(一)被告於原審及本院審理中辯稱：當天早上十點多，甲○○將皮夾放在書桌上，我要
  拿
  木新說「嗯」，我以為他知道並同意了，所以我就跟兒子到全國電子去買電腦，售
  貨人員告訴我，用申請信用卡的方式來買電腦，沒有跟我說不能代理或代簽我先生
  （即甲○○）的名字，我先生不識字，所有的公務文件都是以他名義購買，都是由
  我代簽的，所以我拿甲○○
  用卡分期繳款聲請書資料是別人寫的，我只有在連帶保證人及購貨持卡人上簽甲○
  ○名字，信用卡當天沒馬上下來，信用卡約十五天寄來，我收到的，兒子有跟甲○
  ○講，我用原子筆寫他名字，他不知道，二天後我拿給他，他看到才生氣，我們起
  爭執，我說不然我來負責好了，我才在信用卡背面用黑色簽字筆簽上我的名字。身
  分證我辦完卡影印完回家就還給他了，還他時，兒子跟他講說我拿他
  期付款，我回去有告訴我先生有申請信用卡，他就大發雷霆等語（見原審卷第十六
  、十七、二十頁，本院卷第三六、三七頁）。核與證人即被告與告訴人之子李育偉
  證稱：母親拿父親
  要拿
  有聽到我爸爸「唷」或「嗯」一聲，我媽媽出來，下午就帶我去全國電子買電腦，
  之後又去買電腦桌才回家，我母親因為辦信用卡的事情與我父親吵架，我在他們吵
  架之前，就跟我父親講，我母親幫我用他信用卡分期買電腦等語（見原審卷第十八
  頁、本院卷第二八、二九頁）相符。參以告訴人亦陳稱：我認為我太太應當不會有
  偷我
  話我沒有意見等語（見原審卷第十九頁、本院卷第四七頁）以觀，堪認被告於拿取
  甲○○
  嗯」一聲回應，使被告誤認為已得甲○○同意，遂帶同兒子前往全國電子公司購買
  電腦，並在銷售人員勸說下始以甲○○名義辦理協富公司之信用卡以利分期付款，
  被告主觀上應無偽造文書及詐欺之犯罪故意。
(二)次查被告拿取甲○○
  故意，豈有在其子李育偉面前為之之理；又被告如欲偷取其夫之
  用卡，又何需告知甲○○要拿
  該次分期購買供兒子李育偉使用之電腦，此外別無消費，是被告申請信用卡之動機
  係為支付子女教育所需，屬一般家庭共同生活之經濟行為，況被告供陳因甲○○不
  識字，平時甲○○簽名均是由其代簽等情，亦為甲○○所不爭執；復參以被告知識
  程度非高，於一般賣場之銷售人員推銷辦理信用卡之徵信手續簡便，重視業績而忽
  視審核程序之社會現狀下，經銷售人員推銷後即辦理上開信用卡作為期付款之用途
  ，綜合上述情狀，自堪認被告主觀上認為其以甲○○名義辦理信用卡，是經過同意
  而且是合法的行為，確無偽造文書或詐欺之故意。
(三)至被告前於警詢時雖供陳：我是申請協富信用卡戶名為甲○○，我先生不知道他的
  ，仍需調查其他證據以查明自白是否與事實相符，經查，被告認為伊已得甲○○之
  同意，始取甲○○之
  前開自白所謂「我先生不知道他的
  自始即知其未得甲○○之同意，或係指其嗣後才知道原來甲○○並無同意，語意亦
  非明確；此外，被告前開所自白者無非係客觀上之行為，就主觀犯意並未自白，其
  嗣後於偵審中辯稱伊主觀上認為兒子教育之用而購買電腦乃屬夫妻日常生活相互代
  理之權限，核與社會常情無違，是由其客觀行為尚非得直接推認其主觀之犯意，從
  而，本院自難以上開語意尚有爭議且與事實不符之自白，遽認被告有偽造文書或詐
  欺之犯行。
四綜上所述，本件均無積極證據足認被告有偽造文書或詐欺之犯行，則被告所辯：伊
  並無犯罪之故意等語，尚屬可信。此外，本院復查無其他積極證據證明被告有公訴
  人所指之犯行，自難僅憑告訴人之片面指述及被告與事實不符之自白而遽入被告於
  罪，揆諸前揭判例意旨，自應認不能證明被告犯罪。
五原審因而以不能證明被告犯罪，諭知被告無罪之判決，經核並無不合。檢察官上訴
  意旨，仍執陳詞，並以(一)告訴人與被告係夫妻，當無誣攀之理，而證人李育偉為被
  告之子，其證詞閃爍，顯係迴護被告之詞；(二)被告縱得告訴人同意，亦僅係分期購
  買電腦之事，其就辦理信用卡一節仍屬無權冒名申辦；(三)被告於九十年四月二十七
  日辦理信用卡，約半個月後收到信用卡，卻未交與告訴人，直至同年五月三十一日
  晚間經李育偉告知，告訴人始知被告冒名辦理信用卡之事，因此被告所辯顯難採信
  云云。惟查，被告與告訴人因家庭暴力事件正訴訟中，且現受公益團體安置保護，
  再參以告訴人於警詢時除指訴被告犯行外，尚稱：我要對她提出離婚的要求等語（
  見偵字第四０九七號卷第十四頁反面），足認告訴人與被告感情不睦，互有嫌隙，
  是告訴人是否遲至九十年五月三十一日始知被告以其名義辦理信用卡，及其他之指
  訴內容是否全然可信，自非無疑。證人李育偉既為告訴人及被告之子，其證言自較
  為中立，而無偏頗之虞。況本案被告辦理信用卡係為兒子分期購買電腦之附隨行為
  ，已如前述，上訴意旨強予割裂，認被告就辦理信用卡部分仍有不法之故意云云，
  容有誤會。是檢察官指摘原判決不當，為無理由，應予駁回。
六據上論斷，應依刑事訴訟法第三百六十八條，判決如主文。
本案經檢察官張秋雲到庭執行職務。
中      華      民      國    九十二    年      三      月    二十五    日
                             臺灣高等法院刑事第四庭
                                 審判長法  官  蔡  永  昌
                                       法  官  陳  榮  和
                                       法  官  徐  昌  錦
右正本證明與原本無異。
檢察官如不服本判決，應於收受送達後十日內向本院提出上訴書狀，其未敘述上訴之
理由者並得於提起上訴後十日內向本院補提理由書（均須按他造當事人之人數附繕本
）。
                                        書記官  吳  金  來
中      華      民      國    九十二    年      三      月    三十一    日


司法院資訊處製作；財團法人民間司法改革基金會備份。
